【裁判字號】    95,婚,349
【裁判日期】    951206
【裁判案由】    履行同居
【裁判全文】
臺灣高雄地方法院民事判決               95年度婚字第349號
原      告  甲○○
被      告  乙○○
上當事人間請求履行同居事件，本院於民國95年11月22日言詞辯
論終結，判決如下：
  主  文
被告應與原告同居。
訴訟費用由被告負擔。
  事  實  及  理  由
一、按夫妻之一方為臺灣地區人民，一方為大陸地區人民者，其
    結婚或離婚之效力，依臺灣地區之法律，臺灣地區與大陸地
    區人民關係條例第53條定有明文。查本件原告為臺灣地區人
    民，被告為大陸地區人民，兩造於民國（下同）90年8 月14
    日結婚之事實，有原告提出之戶籍謄本為證，應堪信為真實
    ，依上開法律規定，本件原告訴請與被告履行夫妻同居之義
    務，自應適用臺灣地區之法律。又被告經合法通知，未於言
    詞辯論期日到場，核無民事訴訟法第386 條所列各款情形，
    爰依原告之聲請，由其一造辯論而為判決，均合先敘明。
二、原告起訴主張：(一)兩造於90年8 月14日結婚，夫妻感情原本
    融洽，未料自91年9 月3 日起，被告忽然私自返回中國大陸
    ，期間原告已申請二次讓被告來台，然被告均無來台意願，
    迭經親友勸告無效，爰依民法第1001條規定提起本件訴訟。
    (二)被告與伊結婚五年左右，被告實際上停留在臺灣的時間不
    超過半年，被告每每藉口不願來台，原告經歷三年多無奈的
    等待之後，遂決定前往大陸地區詢問被告意思如何，去年原
    告與父親即兩造所生女兒前往大陸地區與被告懇談希望回台
    共組家庭，不料被告只要錢，被告在大陸開設賭場，並非如
    其所稱經濟上問題而不願來台。(三)被告所稱遭原告毆打且遭
    原告父親責罵之情，原告只有推被告並沒有毆打成傷，且原
    因係被告生產後不久，屢屢要求錢財且一再講述原告及原告
    父母的不是，羞辱原告，原告才在被告又再講述諷刺言詞時
    推被告，原告就此深感抱歉，原告父親根本沒有辱罵被告，
    否則如何願意與原告前往大陸懇求被告與伊共組家庭。(四)被
    告所稱業已購買機票準備一同回臺灣等情亦屬謊言，被告根
    本沒有買機票，被告在大陸地區與原告見面時間不過短短一
    日，在被告表明不願意返台之意願後，即稱其場子內還有賭
    客要回去湊桌旋即離去，並無被告所稱願意返台之事實。(五)
    原告經濟狀況雖屬不好，每月薪水總共約新臺幣（下同）五
    萬多元，又與父母同住，父親領有職業軍人月退俸且自做小
    生意，母親現為學校職員，均表示願意對原告子女做最大照
    顧，如此計算對於一切日常開銷綽綽有餘，並可支應被告生
    活上的開銷，被告一心要回到大陸，且實際在臺灣時間不超
    過半年（兩次總共5 個多月）等語，並聲明求為判決如主文
    所示。
三、被告並未到庭，然依其提出之書狀略以：(一)兩造結婚時，無
    論經濟上或生活上家裡都需要由伊照顧，故與原告約定婚後
    在大陸和臺灣兩邊居住，婚後伊於西元2001年及2002年兩次
    去臺灣，履行了同居義務，因為原告未為伊申請臺灣戶籍登
    記，伊不能在臺灣長期居留，而在去年四月，原告及其父親
    和兩造女兒一起到大陸期間，伊也有與原告同居。(二)伊在20
    02年9 月係因原告未遵守照顧伊家人之承諾而兩造發生爭吵
    後，原告連打伊六個耳光，伊氣憤之餘向派出所報案，且伊
    在臺灣沒有工作，原告經濟收入很差，不可能養活伊和伊家
    人，伊只能回大陸找工作賺錢，但一直想念伊的孩子，幾次
    和原告商量到大陸發展，原告不顧結婚時兩邊居住的約定，
    一口回絕說不可能，伊現在在大陸有穩定的工作，家裡都靠
    伊，伊不可能放棄工作。(三)原告兩次為伊聲請到臺灣，第一
    次因為遇上非典（SARS），原告打電話叫伊不要過來；第二
    次是西元2005年年底，兩造約定伊到臺灣過春節，在伊買好
    機票並訂好小年夜到臺灣的飛機時，證人（即原告之父徐大
    泉）打電話給伊說好些侮辱人格的話，並懷疑伊是來臺灣偷
    偷抱走女兒的，伊傷心氣憤之下退了機票，打消了到臺灣的
    念頭，原告於西元2005年4 月來過大陸，6 、7 月間還與伊
    通過電話，當時伊說年底到臺灣過春節，原告卻說要和伊離
    婚，所以原告是可以聯繫到伊的。(四)在西元2006年8 月初伊
    曾與原告聯繫上一次，伊提出要原告寫封邀情函讓伊到臺灣
    去辦理此事，當時原告沒有表態，之後再連續打原告行動電
    話十幾次，原告就一會兒關機一會兒按掉，使伊也很氣惱，
    夫妻間的信任理解平等與尊重在原告身上全然看不到，最後
    伊還是堅持當初的約定兩邊居住，最好原告能來大陸發展等
    語，並聲明請求駁回原告之訴。
四、經查：(一)按夫妻互負同居之義務；又夫妻之住所，由雙方共
    同協議之，民法第1001條前段、第1002條第1 項前段分別定
    有明文。又「夫妻住所之設定與夫妻應履行同居之義務尚有
    不同，住所乃決定各項法律效力之中心地，非民法所定履行
    同居義務之唯一處所。夫妻縱未設定住所，仍應以永久共同
    生活為目的，而互負履行同居之義務，要屬當然。」此為司
    法院大法官會議第452 號解釋文所揭示。(二)原告主張兩造於
    90年8 月14日結婚，被告自91年9 月3 日離台後迄今並未來
    台與原告共同生活，期間原告曾二次為被告申請來台，被告
    均未來台與原告共同生活之情，業據原告提出戶籍謄本（見
    本院卷第7 頁至第8 頁）為證，且為被告所不爭執，亦與內
    政部警政署入出境管理局95年4 月11日境信慧字第09510042
    050 號函附被告入出國日期證明書顯示被告自90年11月19日
    起入境至91年1 月13日出境、自91年5 月19日起入境至91年
    9 月3 日出境迄今均無入境記錄（見本院卷第10頁至第11頁
    ）相符，又經證人即原告之父徐大泉到庭證稱；「我知道兩
    造結婚事情。被告有來臺灣，也生了一個小孩，被告前後共
    來台二次，來台之後，都與我們同住我們應安街住所。91年
    因為被告與原告吵架後，就離家出走，沒有回來。兩造吵架
    原因僅是一些小誤會，我沒有看到兩造有打架，但被告態度
    很不好。目前，我們無法與被告聯繫。被告離台後，原告有
    再幫她申請入台證，也有寄給她，但她不過來。」等語（見
    本院卷第20頁），自堪信為真實。(三)準此，被告已有四年
    未來台與原告共同生活，且依被告辯稱結婚時兩造有約定在
    臺灣地區與大陸地區兩邊居住之情，亦經原告自認確有與被
    告約定可以住在臺灣與大陸兩地，一年往返一次等語（見本
    院卷第40頁），然參以被告自兩造結婚迄今逾五年，被告僅
    來台2 次，總計在台期間未滿六個月之入出境記錄，尚難認
    被告業已履行同居義務；此間原告曾二次為被告申請來台
    ，被告辯稱第一次係因SARS不能來台，第二次係因受原告父
    親辱罵而取消來台，均經原告否認，即令被告第一次因SARS
    不能來台，亦非不能於SARS病疫控制解除後來台，且原告如
    已訂好機票機位準備來台，應已將在大陸之工作與家人生活
    安排妥當，僅因受原告父親無端辱罵，豈會甘冒手續費之損
    失及無法與女兒見面而取消來台？被告此部分辯稱是否與事
    實相符尚有疑問，然被告並未就此舉證以實其說；至於被
    告所辯稱大陸之家人需由其照顧，因原告未履行照顧其家人
    之承諾而其需留在大陸地區賺取財物謀生之情，係兩造結婚
    前即已存在之狀況，被告明知原告經濟狀況不佳而與原告約
    定在臺灣地區與大陸地區兩邊居住，顯已顧及此等狀況而與
    原告約定兩邊居住，自不能以原告嗣未履行承諾而引為拒絕
    來台履行同居之正當事由。(四)綜合以上，原告本於現存之夫
    妻關係，請求被告履行同居義務，被告並無拒絕履行同居之
    正當事由，原告請求於法核無不合，應予准許。至於兩造究
    應以被告來台與原告共同生活或原告至大陸地區與被告共同
    生活或延續結婚時約定兩邊居住，均係夫妻住所之設定，自
    應由兩造協議為之，參以前揭大法官會議第452 號解釋文，
    此與夫妻應履行同居之義務尚有不同，附此敘明。
四、訴訟費用負擔之依據：原告之訴為有理由，應依民事訴訟法
    第78條定之。
中    華    民    國    95    年    12    月    6     日
                  家事法庭法  官  楊智守
上為正本係照原本作成
如不服本判決，應於送達後20日內，向本院提出上訴狀並表明上
訴理由，如於本判決宣示後送達前提起上訴者，應於判決送達後
10日內補提上訴理由書（須附繕本）。
中    華    民    國    95    年    12    月    6     日
                          書記官  李憶如
上為繕本係照正本作成
本件係原告具狀聲請補發。
中    華    民    國    97    年    11    月    21    日
                          書記官  蘇  豫


司法院資訊處製作；財團法人民間司法改革基金會備份。
